【裁判字號】    88,苗簡,361
【裁判日期】    890111
【裁判案由】    拆屋還地
【裁判全文】
臺灣苗栗地方法院民事簡易判決  八十八年苗簡字第三六一號
    原      告  丁○○
    訴訟代理人  陳淑芬      律師
    被      告  丙○○      住.
                              .
                乙○○      住.
                              .
                甲○○      住.
                              .
右當事人間請求拆屋還地事件，本院判決如左：
    主      文
被告應將坐落段苗栗縣頭份鎮○○段三五八地號如附圖Ｋ、Ｓ、Ｖ、Ｔ、Ｍ、Ｌ、Ｒ
、Ｋ點連接線部分所示面積０．０００二公頃土地上之地上物及坐落同地號如附圖Ｋ
、Ｅ、Ｕ、Ｓ、Ｋ點連接線部分所示面積０．０００三公頃土地上之地上物除去，將
土地返還原告及其他共有人。
訴訟費用由被告連帶負擔。
本判決第一項於原告以新臺幣壹拾萬元為被告預供擔保後，得假執行；但被告如於假
執行程序實施前，以新臺幣貳拾萬元為原告預供擔保後，得免為假執行。
    事      實
甲、原告方面：
壹、聲明：
一、被告應將坐落段苗栗縣頭份鎮○○段三五八地號如附圖Ｋ、Ｓ、Ｖ、Ｔ、Ｍ、Ｌ
    、Ｒ、Ｋ點連接線部分所示面積０．０００二公頃土地上之地上物及坐落同地號
    如附圖Ｋ、Ｅ、Ｕ、Ｓ、Ｋ點連接線部分所示面積０．０００三公頃土地上之地
    上物除去，將土地返還原告及其他共有人。
二、訴訟費用由被告負擔。
三、原告願供擔保請准宣告假執行。
貳、陳述：
    坐落段苗栗縣頭份鎮○○段三五八地號土地為原告及其他共有人所共有，其中如
    附圖Ｋ、Ｓ、Ｖ、Ｔ、Ｍ、Ｌ、Ｒ、Ｋ點連接線部分所示面積０．０００二公頃
    土地及如附圖Ｋ、Ｅ、Ｕ、Ｓ、Ｋ點連接線部分所示面積０．０００三公頃土地
    (下稱系爭土地)，為被告所有之地上物  (下稱系爭地上物)所占用，被告並無占
    有權源，為此本於所有權之物上請求權，求為判決如主文第一項所示。
參、證據：
    提出系爭土地登記簿謄本一件為證。
乙、被告方面：
壹、聲明：
一、原告之訴駁回。
二、訴訟費用由原告負擔。
三、如受不利判決，願供擔保免為假執行。
貳、陳述：
    被告之地上物係坐落在自己所有之地號土地，並未占用原告所有之上開土地，前
    已經地政事務所鑑測明確，被告係經地政事務所鑑測明確後方設置地上建物，原
    告對於被告設置地上物之行為，亦未有對地政事務所鑑測結果不服表示及訴請確
    認界址，故即使被告之地上物有占用系爭土地，原告對於被告在系爭土地上設置
    地上物亦有過失。
參、證據：
    提出系爭土地及坐落苗栗縣頭份鎮○○段三五八之三地號之土地登記簿謄本、同
    段一七五四建號建物登記簿謄本、地籍圖謄本、地價證明書、相片、使用執照影
    本、複丈成果圖影本、苗栗縣竹南地政事務所函影本各一件、臺灣省地政處土地
    測量局函影本二件為證。
丙、本院依職權函請苗栗縣頭份鎮地政事務所、內政部土地測量局會同本院勘測系爭
    地上物是否占用系爭土地及其面積、位置。
    理      由
一、原告主張被告所有之系爭地上物占用原告所有之系爭土地，為此為此求為判決如
    原告訴之聲明。被告則以其所有之系爭地上物並未占用原告所有之系爭土地等語
    資以抗辯，並求為判決駁回原告之訴。
二、經查原告主張系爭土地係其及其他共有人所共有，業據原告提出系爭土地之土地
    登記簿謄本一件為證，當屬可信。次查原告主張系爭地上物係占用系爭土地等語
    ，經本院依職權函請內政部土地測量局會同本院勘測系爭地上物是否占用系爭土
    地及其面積、位置之結果，係如附圖所示，此結果為經專業地政測量人員以精密
    電子測距經緯儀，在系爭土地週圍施測圖測量，並經計算檢核閉合後，做為該測
    區之控制點，而後依圖根為基點，用上列儀器分別施測系爭土地附近及附近各界
    址坵點形，再計算各界址點之坐標值輸入電腦，用自動繪圖儀展繪於鑑測原圖上
    ，然後依據該管地政事務所保管之地籍圖，謄繪本案及有關土地之經界線，並與
    前項成果核對檢核後，測定於鑑定原圖上，作成鑑定圖，有鑑定書及鑑定圖附卷
    可稽，所得之測量結果，容較苗栗縣頭份地政事務所施測之測量成果精密，應為
    最接近真實之結果，被告除地政事務所之複丈成果外，未能舉證系爭土地之地籍
    圖線有與界址不符之證據，復未具體指出內政部土地測量局施測方法有何何違反
    測量常規之情事，則如附圖之測量成果，當可信為真實。原告依據如附圖之測量
    成果主張系爭地上物占用系爭土地，應屬可採，被告抗辯系爭地上物未占用系爭
    土地，並無可取。再查原告主張系爭地上物係被告所設置，為被告所不爭執，並
    有被告所提出其所有之土地登記簿謄本及建物登記簿謄本、使用執照影本各一件
    為證，亦屬可信。
三、按所有人對於無權占有或侵奪其所有物者，得請求返還之；對於妨害其所有權者
    ，得請求除去之；有妨害其所有權之虞者，得請求防止之，民法第七百六十七條
    定有明文。茲被告所有之地上物占用原告所有之系爭土地，已如前述，且被告亦
    未能主張並舉證有何正當之占有權源，則原告本於所有權之物上請求權，請求被
    告除去系爭地上物及返還土地予原告及其他共有人，應屬有據。被告雖以原告對
    被告設置系爭地上物未即時異議等語，資以抗辯。然查被告無權占有原告土地之
    系爭地上物，其性質係圍牆及鐵皮屋，並未辦理建物所有權第一次登記，非被告
    所有坐落苗栗縣頭份鎮○○段一七五四建號建物之構成部分，業經本院會同苗栗
    縣頭份鎮鑑測後經測量員陳明在卷，有本院勘驗筆錄附卷可稽，當屬可信，是將
    系爭地上物除去，尚不致影響被告所有坐落苗栗縣頭份鎮○○段一七五四建號建
    物之整體經濟效用。按土地所有人建築房屋逾越疆界者，鄰地所有人如知其越界
    而不即提出異議，不得請求移去或變更其建築物，民法第七百九十六條固定有明
    文。惟民法第七百九十六條所定鄰地所有人之忍受義務，係為土地所有人所建房
    屋之整體，有一部分逾越疆界，若予拆除，勢將損及全部建築物之經濟價值而設
    。倘土地所有人所建房屋整體之外，越界加建房屋，則鄰地所有人請求拆除，原
    無礙於所建房屋之整體，即無該條規定之適用，最高法院六十七年度臺上字第八
    ００號判例意旨可資參照。系爭地上物之除去既不影響全體建物之經濟效用，已
    如前述，參照上開說明，原告應無忍受被告無權占用之義務。從而，原告本於所
    有權之物上請求權，求為判決如主文第一項所示，係屬正當，應予准許。
四、本件原告陳明願供擔保請准宣告假執行，被告陳明願供擔保請准宣告免為假執行
    ，經核均無不合，爰各酌定相當之擔保金額准許之。
五、據上論結，本件原告之訴為有理由，應依民事訴訟法第三百九十條第二項、第三
    百九十二條、第七十八條、第八十五條第二項，判決如主文。
中      華      民      國    八十九    年      一      月    十一    日
                              臺灣苗栗地方法院苗栗簡易庭
~B法      官  羅永安
右為正本係照原本作成
如不服本判決，應於判決送達後二十日內，向本院提出上訴狀(應附繕本)。
中      華      民      國    八十九    年      一      月    十七    日
~B法院書記官  張美鶯


司法院資訊處製作；財團法人民間司法改革基金會備份。
